【裁判字號】    99,交聲,1116
【裁判日期】    990602
【裁判案由】    聲明異議
【裁判全文】
臺灣高雄地方法院交通事件裁定        99年度交聲字第1116號
原處分機關  交通部公路總局高雄區監理所
異  議  人  甲○○
上列受處分人因違反道路交通管理處罰條例案件，對於交通部公
路總局高雄區監理所所為之處分（原處分：高監營裁字第裁80-N
00000000號），聲明異議，本院裁定如下：
    主  文
原處分撤銷。
甲○○汽車駕駛人，駕駛汽車經測試檢定酒精濃度超過規定標準
，處罰鍰新臺幣伍仟元，吊扣普通重型機器腳踏車駕駛執照拾貳
個月，並應接受道路交通安全講習。
    理  由
一、原處分意旨略以：異議人即受處分人甲○○於民國97年9 月
    21日晚上10時46分許飲酒後騎乘車號JRD-401 號重型機車，
    行經高雄縣仁武鄉○○路、竹楠路口時，經高雄縣政府警察
    局仁武分局仁武派出所員警攔檢，測得異議人呼氣中酒精濃
    度達每公升1.01毫克，而予以舉發，交通部公路總局高雄區
    ○○○○○道路交通管理處罰條例第35條第1 項第1 款及第
    24條第1 項第2 款規定，於99年4 月13日以高監營裁字第裁
    80-N00000000號裁決書裁處異議人罰鍰新臺幣（下同）45,0
    00元，吊扣普通重型機器腳踏車駕駛執照12個月，並應參加
    道路交通安全講習。異議人接獲裁決書後，不服上開裁決處
    分，於法定期間內向本院聲明異議。
二、本件異議意旨略以：本件異議人因上開交通違規行為，已經
    臺灣高雄地方法院檢察署檢察官緩起訴處分確定，並向公庫
    繳納40,000元，原處分顯係違反行政罰法「一罪不二罰」原
    則，就一行為重複為處罰，自屬不當，請求撤銷原處分等語
    。
三、按汽車駕駛人，駕駛汽車經測試檢定有酒精濃度超過規定標
    準之情形者，處新臺幣1 萬5,000 元以上6 萬元以下罰鍰，
    並當場移置保管該汽車及吊扣其駕駛執照1 年；有第35條第
    1 項規定之情形者，應接受道路交通安全講習，道路交通管
    理處罰條例第24條第1 項第2 款、35條第1 項第1 款分別定
    有明文。而所謂酒精濃度超過規定之標準者，依道路交通安
    全規則第114 條第2 款之規定，係指汽車駕駛人飲用酒類或
    其他類似物後其吐氣所含酒精濃度超過每公升0.25毫克或血
    液中酒精濃度超過0.05% 以上者。又一行為同時觸犯刑事法
    律及違反行政法上義務規定者，依刑事法律處罰之。但其行
    為應處以其他種類行政罰或得沒入之物而未經法院宣告沒收
    者，亦得裁處之。前項行為如經不起訴處分或為無罪、免訴
    、不受理、不付審理之裁判確定者，得依違反行政法上義務
    規定裁處之，行政罰法第26條亦有明文規定。
四、經查：
  (一)按於94年2 月5 日公布，並自95年2 月5 日施行之行政罰法
    第26條第1 項規定：「一行為同時觸犯刑事法律及違反行政
    法上義務規定者，依刑事法律處罰之。但其行為應處以其他
    種類行政罰或得沒入之物而未經法院宣告沒收者，亦得裁處
    之」；次按於94年12月28日修正公布，並自95年7 月1 日施
    行之道路交通管理處罰條例第35條第8 項規定：「……前項
    （指有酒精濃度超過規定標準而駕駛車輛等情形）汽車駕駛
    人，經裁判確定處以罰金低於本條例第92條第3 項所訂最低
    罰鍰基準規定者，應依本條例裁決繳納不足最低罰鍰之部分
    。」參諸上開條文之規定，可認道路交通管理處罰條例第35
    條第8 項，為行政罰法第26條第1 項之特別規定。再按被告
    所犯為死刑、無期徒刑或最輕本刑3 年以上有期徒刑以外之
    罪，檢察官參酌刑法第57條所列事項及公共利益之維護，認
    以緩起訴為適當者，得定1 年以上3 年以下之緩起訴期間為
    緩起訴處分，刑事訴訟法第253 條之1 定有明文，又依同法
    第253 條之2 第1 項規定，檢察官為緩起訴處分者，得課被
    告予一定之負擔或指示，其中緩起訴之被告若依檢察官緩起
    訴處分命令，向公益團體繳納捐款，即係履行檢察官為緩起
    訴處分命令，該等金錢給付，並得為民事強制執行名義，受
    處分人因上開緩起訴處分而剝奪其財產權，主觀上前揭金錢
    給付義務亦具有強制性、懲罰性，雖不若易科罰金係以支付
    金錢作為自由刑之替代，惟經由緩起訴處分條件之履行使其
    免於遭檢察官發動起訴程序，仍具有替代刑罰之效果，實質
    上應屬於行政罰法第26條第1 項所稱之「刑事法律處罰」，
    而有行政罰法第26條第1 項「一事不二罰」規定之適用。則
    依修正後道路交通管理處罰條例第35條第8 項所規定之罰金
    ，解釋上亦應包括依檢察官處分命令，而向公益團體繳納捐
    款在內。故受處分人既依檢察官之緩起訴處分命令，向國庫
    或公益團體繳納捐款，即係履行檢察官為緩起訴處分命令，
    與受刑事處罰無異。
  (二)經查，本件異議人甲○○於上開時、地酒後騎乘重型機車為
    警查獲，經臺灣高雄地方法院檢察署檢察官於97年11月3 日
    以97年度偵字第30037 號為緩起訴處分，緩起訴期間為1 年
    ，並命異議人於緩起訴處分確定後3 個月內，支付40,000元
    予國庫，該緩起訴處分於97年11月24日經臺灣高等法院高雄
    分院檢察署駁回再議確定，並於98年11月23日期滿等情，有
    高雄縣政府警察局97年9 月21日舉發違反道路交通管理事件
    通知單、酒精濃度測試表、原處分機關99年4 月13日高監營
    裁字第裁80-N00000000號違反道路交通管理事件裁決書、臺
    灣高雄地方法院檢察署檢察官97年度偵字第30037 號緩起訴
    處分書、臺灣高等法院高雄分院檢察署97年度上職議字第51
    45號處分書、臺灣高等法院被告前案紀錄表各1 份附卷足憑
    。是依上開法條規定及說明，自堪認原處分機關於本案情形
    應不得就異議人同一行為再為行政罰鍰處分，據此，原處分
    機關依道路交通管理處罰條例第24條第1 項第2 款及第35條
    第1 項第1 款規定，對異議人上開酒後駕車之違規行為予以
    裁罰時，除其行為應處以其他種類行政罰即吊扣普通重型機
    器腳踏車駕駛執照12個月及施以道路安全講習部分，仍得予
    以裁處外，自不得再科處行政罰對於異議人予以重複處罰。
    綜合上述，原處分機關逕以異議人酒精濃度超過規定標準，
    而對其裁處罰鍰45,000元部分，即有未恰。惟因異議人所支
    付之緩起訴處分金為40,000元，參照道路交通管理處罰條例
    第35條第8 項規定之意旨，異議人尚須補繳該等不足部分之
    罰鍰即5,000 元（即45,000-40,000 ＝5,000 ），始為適法
    。又本件異議人領有普通重型機器腳踏車駕駛執照，有證號
    查詢機車駕駛人資料1 份在卷可稽，是原處分機關依據道路
    交通管理處罰條例第35條第1 項第1 款及第24條第1 項第 2
    款規定吊扣異議人之普通重型機器腳踏車駕駛執照12個月及
    施以道路安全講習部分之處分，於法尚屬妥適，附此敘明。
  (三)又按聲明異議，屬一種司法救濟途徑，由法院審查受處分人
    所涉之違規事實是否成立，及原處分所適用之法條是否正確
    、裁罰是否適當，因法院負有司法審查之作用，對原處分失
    當時，應自為處分，就罰鍰、吊照及安全講習等處罰效果，
    宜為一併重新諭知（參照臺灣高等法院暨所屬法院98年法律
    座談會刑事類提案第23號問題(二)審查意見）。從而，異議人
    甲○○本件異議關於重複課處罰鍰部分為有理由，關於吊扣
    普通重型機器腳踏車駕駛執照12個月及施以道路安全講習部
    分之異議則為無理由，然原處分既有上開未洽之處，自應由
    本院將原處分全部撤銷，並依道路交通管理處罰條例第35條
    第1 項第1 款、第24條第1 項第2 款，另為裁定如主文第 2
    項所示。
五、依道路交通案件處理辦法第20條前段，裁定如主文。
中    華    民    國    99    年    6     月    2     日
                      交通法庭      法  官  陳盈吉
以上正本證明與原本無異。
如不服本裁定，應於收受送達後5 日內向本院提出抗告狀。
中    華    民    國    99    年    6     月    2     日
                                    書記官  陳展榮

司法院資訊處製作；財團法人民間司法改革基金會備份。
